【裁判字號】    99,消債抗,14
【裁判日期】    990714
【裁判案由】    更生事件之抗告
【裁判全文】
臺灣臺南地方法院民事裁定            99年度消債抗字第14號
抗  告  人  甲○○
上列抗告人因消費者債務清理事件，聲請更生，對於民國99年2
月26日本院99年度消債更字第36號裁定提起抗告，本院裁定如下
：
    主  文
抗告駁回。
抗告程序費用新臺幣壹仟元由抗告人負擔。
    理  由
一、本件抗告意旨略以：
  (一)依行政院主計處所公告民國97年度臺灣省低收入戶最低生活
    費用每人每月為新台幣（下同）9,829元，該金額已綜合各
    項支出所做出之全國人民之消費總平均值（包含大人、小孩
    ）再乘以60％訂定為每人每月最低生活費用，故抗告人以此
    金額計算抗告人本人及受扶養人之生活費支出，於法有據，
    原審逕認抗告人之未成年子女每月扶養費各為6,400元，顯
    較上開行政院主計處公告為低，又未敘明理由，實屬於法有
    違。況抗告人之長子黃琨富因自幼發現罹患心房中膈缺損及
    川崎氏症之疾病，免疫系統較常人為弱，故其醫療支出較其
    他未成年人為高，原審就黃琨富部分認定每月扶養費用為6,
    400元，與抗告人家中之實際支出不符，抗告人難以甘服。
  (二)縱依原審認定抗告人收入及支出之標準計算清償方案，抗告
    人每月剩餘12,271元，扣除最大債權銀行台新銀行提出之每
    月給付10,717元，尚餘1,554元，惟抗告人之債權人中除金
    融機構之債權人外，尚有中華商銀及萬泰商銀已將債權轉讓
    第三人，上開二債權人部分並未列入於前置協商，縱然抗告
    人接受台新銀行每月10,717元之協商方案，仍難避免遭其他
    債權人扣薪追償，而終難履行清償方案，協商因而不成立，
    為此，爰提起本件抗告等語。並聲明：原裁定廢棄，並准予
    抗告人更生。
二、按聲請更生或清算不合程式或不備其他要件者，法院應以裁
    定駁回之，但其情形可以補正者，法院應定期間先命補正，
    消費者債務清理條例第8條定有明文。又衡諸債之關係，係
    以當事人間之信賴關係為基礎，為社會經濟組織之重要支柱
    ，故當事人於以法律行為追求自己之利益之際，亦應顧及對
    方之利益，並考量債權債務在社會上之作用，本於誠實及信
    用之原則，行使債權及履行債務。是對於已陷入經濟上困境
    之消費者，若任其於惡性循環之債務窘境中生存，將衍生嚴
    重之社會問題，難以維持安定之社會經濟秩序，故為兼顧債
    權人、債務人雙方之利益，對陷於經濟上困境之消費者，乃
    允其於消費者債務清理條例施行後，得選擇以重建型之更生
    程序或清算型之清算程序清理其債務，藉以妥適調整債務人
    與債權人及其他利害關係人間之權利義務關係，保障債權人
    獲得公平受償，並謀求消費者經濟生活之重建復甦機會。是
    以債務人若因客觀經濟情況致不能清償債務或有不能清償之
    虞，固得依消費者債務清理條例所定更生或清算程序，清理
    其債務。惟若依債務人之工作收入及財產狀況，對於履行債
    權人提出之債務清償方案並無重大困難，僅係為圖謀減免債
    務，實質上欠缺清理債務之誠意，而不為債務清償之協商，
    自有違債權契約為誠信契約之本旨，故依消費者債務清理條
    例第1條規定之立法目的，應不得聲請更生或清算，始能避
    免肇致道德危險。
三、經查：
  (一)本件抗告人前於消費者債務清理條例施行後，曾以書面向最
    大債權金融機構台新國際商業銀行股份有限公司（以下簡稱
    台新銀行）請求共同協商，於前置協商程序中，依各債權銀
    行陳報債務人至97年7月14日開始協商止，共積欠債權總額2
    ,691,253元，並同意減免其中包含利息、違約金等其他衍生
    費用約80萬元，亦即各債權銀行同意債務人以1,886,020元
    分期清償債務，且經債權人台新銀行評估債務人每月須支出
    2名未成年子女扶養費用之狀況後，所提出之還款方案為「
    分180期償還，利率0％，月付金額10,717元」，然債務人堅
    持其還款能力僅有5,000元，因此台新銀行以「未能接受顯
    足以負擔之還款方案」為由，於97年8月8日出具前置協商不
    成立通知書予債務人，有債務人提供之前置協商不成立通知
    書及台新銀行98年9月2日台新總債務協商部字第0980001068
    1號函1份可稽（參本院98年度消債更字第373號卷第8、83、
    84頁）。另抗告人申請前置協商時台新銀行通知「當時」債
    權人有國泰世華銀行、遠東銀行、台新銀行、大眾銀行、中
    國信託銀行、友邦信用卡公司、香港上海匯豐銀行、萬泰商
    業銀行等8家金融機構，均受前置協商拘束等語，此亦有台
    新銀行99年5月10日台新總債務協商部字第09900008271號函
    在卷足憑。因之，抗告人所陳縱使接受最大債權銀行台新銀
    行所提出之前置協商方案，亦難避免其他債權人強制執行追
    償而終至無法履行云云，尚難憑採。
  (二)抗告人於申請前置協商時向最大債權銀行提出其95、96年度
    平均月薪為28,500元（尚不含加班費）一節，此有台新銀行
    98年9月2日台新總債務協商部字第09800010681號函暨前置
    協商申請書、面談紀錄表等件附於本院98年度消債更字第37
    3號卷第115、129頁足稽，嗣抗告人於98年8月14日於前案提
    出更生之聲請及99年2月11日本件之聲請時，均自陳其每月
    收入約3萬元（見本院98年度消債更字第373號卷附聲請狀）
    ，再參以抗告人所任職之伍鎰工業股份有限公司陳報之抗告
    人98年1月1日起，迄至99年3月止每月薪資（含加班費、伙
    食費）明細資料，可知抗告人除98年1月、2月薪資較少（分
    別約1萬元、1萬3千元，抗告人自陳其於97年12月發生職業
    災害，98年2月始正常上班）外，自98年3月份起，抗告人每
    月收入均穩定成長，至98年10月以後迄至99年3月止，其每
    月薪資（尚不含加班、伙食費等約7千餘元）均可達3萬元以
    上，足認其工作收入自前置協商不成立迄今，並無重大變化
    。
  (三)抗告人主張其長子黃琨富因罹患心房中膈缺損及川崎氏症之
    重大疾病，其醫療費支出較高等語，惟綜觀抗告人所提出其
    醫療支出憑據，絕大多數均係89年至94年間之醫療支出，並
    無證據足證95年以後黃琨富有頻繁就醫及鉅額醫療費支出之
    情形，則抗告人主張其必須負擔其長子黃琨富較高之醫療費
    用云云，尚難採信。以抗告人既已積欠銀行債務，其生活開
    銷理當予以節制、量入為出而儉樸生活，並依誠信原則盡力
    還款，是以抗告人每月必要生活費用（包含食、衣、住、行
    、強制性保險等），應參酌內政部公告98年度每人每月最低
    生活費用9,829元【該統計係按照政府最近1年平均每人消費
    支出（包括食品費、衣著鞋襪費、房租水電費、家居管理費
    、醫療保健費、交通通訊費、娛樂教育費及雜項支出）百分
    之60訂定】為計算之標準，方屬適當，認抗告人每月必要生
    活費用數額為9,829元。又抗告人主張其需扶養未成年子女
    黃琨富（89年8月5日生）、黃明杰（91年2月2日生），每月
    需負擔子女之扶養費用，本院認未成年子女部分既係依附於
    父母提供之住所共同生活，且其日常生活較為單純，是其基
    本生活費用當與成人之基本生活費用不同（如房租費、家居
    管理費、通訊費等費用即非未成年子女基本生活所需費用）
    ，因此，未成年子女之基本生活費用應參酌98年度綜合所得
    稅每人免稅額82,000元計算，每人每月基本生活所需約6,85
    0元為適當。基此，抗告人之未成年子女黃琨富、黃明杰，
    每月基本生活費用應各以6,850元計算，又抗告人之配偶姚
    育鈴任職於住華科技股份有限公司，月薪數額與抗告人相當
    ，此參該公司99年5月11日人總文（人資）台字第099050001
    號函附之薪資明細資料可證，則抗告人之2名幼子扶養費用
    由抗告人及其妻共同分擔下，抗告人每月為扶養子女之必要
    費用應以6,850元，堪認合理。因此，抗告人每月生活及扶
    養必要支出應認以16,679元（9,829元＋6,850元＝16,679元
    ）即為已足。
  (四)綜上，抗告人雖依消費者債務清理條例第151條第1項之規定
    ，踐行合法之前置協商程序，惟依抗告人申請前置協商當時
    平均每月薪資28,500元，扣除抗告人每月生活必要支出16,6
    79元後，尚餘11,821元，尚非不能履行最大債權銀行台新銀
    行提出「分180期償還，利率0％，月付金額10,717元」之債
    務清償方案，難謂有不能清償或有不能清償之虞之情形。抗
    告人之收入並非無法負擔協商條件，實難謂有不能清償或有
    不能清償之虞之情形。是本院認依抗告人財產狀況，仍有履
    行債務之可能，尚未達不能清償之程度，其聲請更生，於法
    不合，不應准許。從而，原裁定駁回其更生之聲請，依法並
    無不合，抗告意旨仍指摘原裁定不當，求予廢棄另為裁定，
    為無理由，應予駁回。
四、據上論結，本件抗告為無理由，依消費者債務清理條例第15
    條，民事訴訟法第495條之1第1項、第449條第1項、第95條
    、第78條，裁定如主文。
中    華    民    國    99    年    7     月    14    日
                  民事第一庭  審判長法  官  高榮宏
                                    法  官  蔡孟珊
                                    法  官  蔡雅惠
以上正本證明與原本無異。
本件不得再抗告。
中    華    民    國    99    年    7     月    15    日
                                    書記官  詹書瑋

司法院資訊處製作；財團法人民間司法改革基金會備份。
